【裁判字號】    90,上,476
【裁判日期】    900731
【裁判案由】    損害賠償
【裁判全文】
臺灣高等法院民事判決  九十年度上字第四七六號
      上  訴  人  乙○○
      被  上訴人  甲○○
      特別代理人  陳寶壽
右當事人間損害賠償事件，上訴人對於中華民國九十年一月三十日臺灣士林地方法院
八十八年度訴字第一一八六號第一審判決提起上訴，本院判決如左：
    主      文
原判決關於命上訴人給付超過新台幣玖拾玖萬壹仟柒佰陸拾壹元本息部分及該部分假
執行之宣告，並該訴訟費用之裁判均廢棄。
右廢棄部分，被上訴人在第一審之訴及其假執行之聲請均駁回。
其餘上訴駁回。
第一、二審訴訟費用除確定部分外，由上訴人負擔四分之三，餘由被上訴人負擔。
    事實及理由
甲、程序方面：
    本件被上訴人主張：被上訴人因車禍左側顳葉損傷，經行政院國軍退除役官兵輔
    導委員會台北榮民總醫院  (下稱台北榮民總醫院)心理社會衡鑑測驗結果，綜合
    智能表現屬於中度障礙，並有短暫記憶及長期記憶缺損，在綜合智能、記憶、知
    覺組織等有明顯腦傷後神經心理後遺症，此有該院八十九年十二月一日（八九）
    北總行字第一０二八七號函在卷可稽  (見原審卷第一○四頁)。是被上訴人已無
    訴訟能力，因有提起本件訴訟之需要，故原法院依被上訴人之配偶陳寶壽之聲請
    ，選任陳壽為被上訴人關於本件車禍損害賠償訴訟之特別代理人，即屬合法。
乙、實體方面：
一、本件被上訴人主張：上訴人於民國八十六年五月二十二日十七時十五分許，駕駛
    車號ＥＹ─二０三五號自用小貨車，沿台北市○○區○○路由南往北方向行駛，
    途經泉源路與大業路交岔路口附近，適被上訴人騎乘車牌號碼ＴＢＨ─四八一號
    輕機車同方向行駛在前，上訴人欲超車時，自應注意兩車併行之間隔，並隨時採
    取必要之安全措施，且依當時情形，並無不能注意之情形，竟疏未注意，未保持
    安全間隔貿然超車，以致其汽車左後側與被上訴人之機車坐墊右後側發生擦撞，
    致被上訴人跌倒，受有急性大腦出血、急性腦膜下出血、顱骨骨折、鎖骨骨折等
    傷害，經緊急開刀後，因左側顳葉損傷，造成記憶力減退、言語遲鈍，很難恢復
    ，成難治之傷害；而上訴人之刑事責任，經檢察官起訴後，已由本院刑事庭依業
    務過失傷害罪判處有期徒刑二月，如易科罰金以銀元三百元折算一日確定，其應
    負侵權行為損害賠償責任甚明；又被上訴人因本件車禍支出醫療費用新台幣（下
    同）五萬一千九百六十三元，減少勞動能力損失四百二十九萬五千九百元，均應
    由上訴人負損害賠償責任，且被上訴人受傷嚴重，精神痛苦異常，上訴人應給付
    精神慰撫金八十萬元，爰依法提起本訴，求為判命上訴人應給付被上訴人五百十
    四萬七千八百六十三元及法定遲延利息之判決 (原審判命上訴人應給付被上訴人
    一百二十九萬二千零一元本息，而駁回被上訴人其餘請求，上訴人對於受不利判
    決部分上訴，被上訴人則未聲明不服）。並於本院答辯聲明駁回上訴人之上訴。
二、上訴人則以：上訴人對於本件車禍之發生並無過失，乃因被上訴人無照騎乘機車
    違規行駛於內側車道所致，且被上訴人於本件車禍發生前，亦曾因車禍受傷，是
    被上訴人所謂之傷害是否本件車禍所致，容有可疑，且上訴人已清償醫療費用五
    萬餘元，原法院判命上訴人給付被上訴人一百二十九萬二千零一元本息，尚嫌過
    高，並非上訴人所能負擔各等語，資為抗辯。並於本院上訴聲明原判決不利於
    上訴人部分廢棄，被上訴人在第一審之訴駁回。
三、查被上訴人主張之前開事實，已據其提出上訴人不爭執形式為真正之台北榮民總
    醫院診斷證明書為證  (見原審卷第一○二頁)，並有台北榮民總醫院檢送之病歷
    記錄可稽  (見原審卷第二五至三五頁)。雖上訴人對於在前開時、地駕駛車號Ｅ
    Ｙ─二０三五號自用小貨車，與被上訴人騎乘之ＴＢＨ─四八一號機車坐墊右後
    側擦撞乙節，亦不爭執，自堪信被上訴人有關其騎乘之機車遭上訴人駕駛之自用
    小貨車擦撞之主張為真正，惟上訴人否認有過失責任，並以前開情詞置辯。則本
    件應予審究之爭點，厥為被上訴人對於本件車禍之發生是否應負侵權行為損害
    賠償責任？如應負侵權行為損害賠償責任，其賠償金額應如何計算？經查：
(一)、上訴人於八十六年五月二十二日在車禍現場向警方供稱：「我沿泉源路由南往
      北，向中和街行駛，突然從我車輛左後方傳來撞擊聲，我即煞車暫停，下車見
      一部ＴＢＨ─四八一輕機車倒在路中，後經查看，係該機車右後車身與我車左
      後車身（靠車角）碰撞；當時我行經該路口時，南往北已是亮著直行及左行綠
      色箭頭，對方車輛從何方向駛來我不清楚」等語，有台北市政府交通事故現場
      談話紀錄表可考 (見台灣士林地方法院檢察署八十六年度偵字第一○○○○號
      卷第二四頁) ，且交通大隊交通事故補充資料之現場照片，亦顯示上訴人之自
      用小貨車左後車身接近轉彎處內凹，擦痕由前往後，而被上訴人之機車後座右
      側破裂，鐵條上有白漆，有台北市政府警察局交通警察大隊交通事故研判表、
      調查報告表及照片可稽 (見前開偵查卷第二二、二五頁及原法院八十六年度交
      易字第三一九號刑事卷第二六至三○頁、第八四頁) ，堪信上訴人駕駛自用小
      貨車於前開時、地欲超越同向在其左側由被上訴人所駕駛之機車時，未保持安
      全間隔，擦撞被上訴人所駕駛之機車後座右側，致被上訴人倒地，受有急性大
      腦出血、急性腦膜下出血、顱骨骨折、鎖骨骨折等傷害，經緊急開刀後，因左
      側顳葉損傷，造成記憶力減退、言語遲鈍，很難恢復，成難治之傷害，有台北
      榮民總醫院診斷證明書可憑  (見原審卷第一○四頁)。雖上訴人辯稱被上訴人
      於本件車禍發生前，亦曾因另次車禍受傷，是以被上訴人所受之傷害是否本件
      車禍所致，容有可疑云云。惟就台北榮民總醫院之診斷證明書觀之，被上訴人
      所受之傷害，均屬本次車禍所造成者，並無前次車禍受傷所遺留之舊傷摻雜其
      內，有該診斷證明書可稽  (見原審卷第一○四頁)，上訴人之此一辯解顯不足
      採。
(二)、次按「汽車行駛時，駕駛人應注意車前狀況及兩車併行之間隔，並隨時採取必
      要之安全措施。」道路交通安全規則第九十四條第三項定有明文。本件上訴人
      駕駛ＥＹ─二０三五號自用小貨車行經泉源路與大業路交岔路口附近，欲超越
      被上訴人騎乘之ＴＢＨ─四八一號機車時，本應注意兩車併行之間隔，隨時採
      取必要之安全措施，且依當時情形，並無不能注意之情事，竟疏未保持安全間
      隔，貿然超車，致其汽車左後側與被上訴人之機車坐墊右後側發生擦撞，被上
      訴人倒地，受有急性大腦出血、急性腦膜下出血、顱骨骨折、鎖骨骨折等傷害
      ，經緊急開刀後，因左側顳葉損傷，造成記憶力減退、言語遲鈍，很難恢復，
      成難治之傷害，有台北榮民總醫院之前開診斷證明書可憑 (見原審卷第一○四
      頁) ，是以揆諸前開規定，上訴人顯有過失。又台北市車輛行車事故鑑定委員
      會之鑑定意見書及台北市政府交通局台北市車輛行車事故鑑定案件覆議意見書
      亦認上訴人駕駛ＥＹ─二０三五號自用小貨車未保持行車安全間隔，有該鑑定
      意見書及覆議意見書可考 (見本院八十七年度交上易字第四九七號刑事卷第十
      七至二○頁、第三三頁) ，且上訴人之刑事過失責任經檢察官起訴後，已由本
      院刑事庭依業務過失傷害罪判處有期徒刑二月，如易科罰金以銀元三百元折算
      一日確定，復經本院調閱台灣士林地方法院檢察署八十六年度偵字第一○○○
      ○號、台灣士林地方法院八十六年度交易字第三一九號過失傷害卷宗可資參佐
      。益見上訴人之過失行為與被上訴人之受傷害間有相當因果關係，其應負侵權
      行為損害賠償責任甚明。
(三)、按「因故意或過失不法侵害他人之權利者，負損害賠償責任」、「不法侵害他
      人之身體或健康者，對於被害人因此喪失或減少之勞動能力或增加生活上之需
      要時，應負賠償責任」、「不法侵害他人之身體、健康、名譽或自由時，被害
      人雖非財產上之損害，亦得請求賠償相當之金額」民法第一百八十四條、第一
      百九十三條第一項、第一百九十五條第一項分別有明文規定。茲就上訴人請求
      損害賠償之項目及金額斟酌如下：
１、醫療費用之損害部分：
    被上訴人主張其因車禍受傷支出醫療費共計五萬一千九百六十三元之事實，業據
    提出上訴人不爭執形式為真正之三軍總醫院、台北榮民總醫院收據為證。除其中
    之膳食費二千七百元外，均屬醫療上必要之支出；惟其中健保給付之一萬七千九
    百三十元部分，依全民健康保險法第八十二條規定：「保險對象因汽車交通事故
    ，經保險提供醫療給付者，本保險之保險人，得向強制汽車責任保險之保險人代
    位請求該項給付。」，其請求權已由中央健康保險局依法代位取得，被上訴人不
    得再重複請求，是以被上訴人請求上訴人給付之醫療費用扣除健保給付部分外在
    三萬一千三百八十三元之範圍內，即屬有據。雖上訴人雖辯稱其已清償醫療費用
    云云，然為被上訴人所否認，且上訴人無法舉證證明已清償醫療費用，則其辯稱
    已清償醫療費用云云，即不足採（最高法院二十八年度上字第一九二○號判例意
    旨參照）。
２、減少勞動能力之損害：
    被上訴人主張其於車禍後，急性大腦出血、急性腦膜下出血、顱骨骨折、鎖骨骨
    折，經緊急開刀後，因左側顳葉損傷，造成記憶力減退、言語遲鈍，很難恢復，
    成難治之傷害，且手術後顏面神經受損，嘴角歪斜，顱面兩側肌肉凹陷萎縮，兩
    手臂不能上舉，肩背肌肉凹陷萎縮，走路不平衡、行為變異，聲音高亢，動作異
    常，已無勞動能力等情，已據其提出台北榮民總醫院診斷證明書為證，且該院八
    十八年十二月十六日  (八八)北總行字第一○○九八號函載明：「病患甲○○於
    八十六年五月二十二日因頭部外傷至本院急診，由於昏迷指數由十分降至五分，
    電腦斷層顯示，左側顳葉有硬腦膜下出血及挫傷性出血，故緊急行開顱取血塊手
    術，術後病患逐漸恢復，神智清醒，記憶力變差，無法識字及言語」等語  ( 見
    原審卷第二四頁)，八十九年九月十四日 (八九)北總行字第○七四九八號函載明
    ：「病患甲○○係頭部外傷造成左側腦出血患者，病患術後有右側肢體輕癱及語
    言障礙的現象，同時依據八十九年八月十四日之評估結果，該病患有綜合智能、
    記憶、知覺組織等，有明顯腦傷後神經心理後遺症」等語 (見原審卷第一○四頁
    )，八十九年十二月一日 (八九)北總行字第一○二八七號函亦載明：「病患甲○
    ○於八十九年八月十四日在本院接受心理社會衡鑑測驗，結果顯示，綜合智能表
    現屬於中度障礙範圍，並且有短暫記憶以及長期記憶的缺損，整體而言，該病患
    目前在綜合智能、記憶、知覺組織等，有明顯腦傷後神經心理後遺症」等語（見
    原審卷第一一九頁) 。參考勞工保險條例第五十三條附表即勞工保險殘廢給付標
    準表，被上訴人屬「有失語、失認、失行等之病灶症狀、四肢麻痺、記憶力障害
    、知覺障害、感情障害、意欲減退、人格變化等高度障害」，為第三級殘廢，其
    減少勞動能力之比率應為100％  (見本院卷第三八頁之各殘廢等級喪失或減少勞
    動能力比率表) 。又損害賠償身體或健康受侵害，而減少勞動能力者，其減少及
    殘存勞動能力之價值，不能以現有之收入為準，蓋現有收入每因特殊因素之存在
    而與實際所餘勞動能力不能相符，現有收入高者，一旦喪失其職位，未必能自他
    處獲得同一待遇，故所謂減少及殘存勞動能力之價值，應以其能力在通常情形下
    可能取得之收入為標準，最高法院六十一年台上字第一九八七號判例意旨足資參
    照。本件上訴人既未舉證證明其於車禍受傷後，仍可獲得同一待遇，則其主張減
    少勞動能力之損失，按其任職國防部福利總處時之年薪三十萬四千三百二十七元
    計算，即非允洽。被上訴人係民國四十六年十一月二十七日出生，有其戶口名簿
    影本附於刑事卷內可稽，自本件車禍發生時即八十六年五月二十二日起至六十歲
    （一百零六年十一月二十六日）退休止，尚得就業二十年六月又五天，依每月最
    低工資一萬五千八百四十元計算，在六十歲退休前減少勞動能力之損失為二百六
    十三萬四千四百八十九元【計算式如下：15840×12(年薪)×100％ (減少勞動能
    力比率)×13.8599 (二十年六個月又五天之霍夫曼係數)＝0000000，小數點以下
    不計 (下同)】，是上訴人逾此部分之主張，亦非有據。
３、精神慰撫金部分：
、按不法侵害他人之身體、健康、名譽、自由、信用、隱私、貞操，或不法侵害其
    他人格法益而情節重大者，被害人雖非財產上之損害，亦得請求賠償相當之金額
    ，為民法第一百九十五條第一項前段所明定。
、被上訴人因本件車禍致左側顳葉出血，昏迷指數為五分（屬重度昏迷），經開顱
    清除左側顳葉血塊治療後仍有語言障礙、右側肢體輕癱，綜合智能、記憶、知覺
    組織等有明顯的腦傷後神經心理後遺症，已如前述，被上訴人肉體及精神均受有
    極大痛苦，且對其家庭生活影響甚鉅；而上訴人於行為時，係運送保力龍餐具之
    司機，於八十五、八十六、八十七年間在臺灣銀行各有利息所得九萬四千二百十
    二元，有扣繳憑單在卷可稽  (見原審卷第五九至六三頁)，本院審酌兩造之身分
    、地位及經濟等一切情況，認被上訴人請求精神慰撫金六十五萬元，尚屬適當。
４、綜上所述，被上訴人因本件車禍之損害金額為三百三十萬五千八百七十二元（
    31383＋0000000＋650000＝0000000）。
四、末按損害之發生或擴大，被害人與有過失者，法院得減輕賠償金額或免除之，民
    法第二百十七條第一項定有明文。又輕型機器腳踏車在有劃分快慢車道之道路，
    應在慢車道行駛，道路交通安全規則第九十九條第一項第二款亦有明定。本件車
    禍依道路交通事故調查報告表分道設施欄所示  (見前開偵查卷第二三頁)，車禍
    地點劃有快慢車道，故依事故現場圖研判，被上訴人應係無照駕駛而違規行駛於
    快車道上，則揆諸前開規定，被上訴人對於本件車禍之發生亦與有過失。台北市
    車輛行車事故鑑定委員會之鑑定意見書及台北市政府交通局台北市車輛行車事故
    鑑定案件覆議意見書亦同此認定，足資參佐 (見本院八十七年度交上易字第四九
    七號刑事卷第十七至二○頁、第三三頁) 。故本院斟酌事故發生時，被上訴人之
    過失亦係導致本件車禍發生之共同原因，依據過失比例分配原則，認被上訴人對
    於事故之發生應負百分之七十較重之過失責任，上訴人應負百分之三十較輕之過
    失責任，爰依民法第二百十七條第一項規定，就該過失比例減輕上訴人百分之七
    十之賠償責任。從而被上訴人請求被上訴人給付在九十九萬一千七百六十一元 (
    0000000×30％＝991761)及法定遲延利息範圍，即屬正當，逾此部分之請求，即
    非正當。
五、從而，被上訴人請求上訴人給付在九十九萬一千七百六十一元，及自起訴狀繕本
    送達之翌日即八十八年十一月二十六日起至清償日止，按年息百分之五計算之利
    息範圍，即屬正當，應予准許，原審就此部分為被上訴人勝訴判決，並無違誤，
    上訴意旨指摘原判決此部分不當，求予廢棄改判，為無理由，應予駁回上訴。至
    於被上訴人超過上開請求，尚非正當，不應准許，原判決命上訴人給付，即非允
    洽，上訴意旨指摘原判決此部分不當，求予廢棄改判，即有理由，應由本院將原
    判決此部分廢棄改判。又本件事證已臻明確，兩造其餘攻擊、防禦方法經審酌後
    ，認與判決結果不生影響，爰無逐一論述之必要，附此敘明。
據上論結，本件上訴為一部有理由、一部無理由，依民事訴訟法第四百五十條、第四
百四十九條第一項、第七十九條但書，判決如主文。
中      華      民      國    九十      年      七      月    三十一    日
                              民事第八庭
                                  審判長法  官  鄭  三  源
                                        法  官  郭  松  濤
                                        法  官  黃  豐  澤
右正本係照原本作成。
不得上訴。
中      華      民      國    九十      年      八      月      一      日
                                        書記官  廖  麗  蓮


司法院資訊處製作；財團法人民間司法改革基金會備份。
